臺灣桃園地方法院刑事判決　　　　　　　　　　　　九十二年度訴字第一三六七號
　　公　訴　人　臺灣桃園地方法院檢察署檢察官
　　被　　　告　丙○○
　　選任辯護人　連銀山律師
右列被告因偽造文書案件，經檢察官提起公訴（九十一年度偵字第二二二五三號），
本院判決如左︰
    主  文
丙○○無罪。
    理  由
一、公訴意旨略以：被告丙○○係財政部臺北關稅局（下稱臺北關稅局）外棧組課員
    ，擔任報關驗貨工作，為依據法令從事公務之人員，於民國九十一年三月七日上
    午，該單位驗貨股長羅聰盛依規定派由被告負責查驗子佳國際服飾有限公司進口
    報單ＣＬ／九一／一五七／○○六二五號進口貨物，並指示至少應開箱數，且該
    報單正面左下方亦蓋有詳驗事項之提示章，詎被告於同日上午十時左右會同航飛
    報關有限公司報關員甲○○現場查驗時，明知該批進口貨物係紡織品成品，依關
    稅總局相關作業規定暨前開提示章之作業要求，需對該等貨物詳驗「一、材質、
    規格、廠牌、數量、產地。二、織物結構（針織或平織）。三、產標是否顯著性
    與牢固性。」等項目，且該批貨物亦經臺北關稅局機動隊於外箱上貼有「本筆貨
    物需經股長以上幹部核可，始可放行」之字條，竟於指示甲○○開驗編號二（箱
    內共二十八件）、四（箱內共三十二件）、五（箱內共三十二件）等三箱貨物時
    ，雖知該三箱貨物內之進口成衣上之產標，均清楚標示為ＭＡＤＥ  ＩＮ  ＣＨ
    ＩＮＡ（即大陸產製），與報單上所登載產地為ＵＳ（即美國）不符，而未依作
    業規定予以圈劃、取樣後將實際查驗情形登載於報單上，亦未依規定將該等申報
    不實之大陸產製成衣，退交分估單位依「海關緝私條例」處理，反逕行於報單上
    對不實之產地登載予以認可，並於報單背面偽填「開驗箱號為＃二、四、五計三
    箱；內容詳見裝箱單」，並於ＰＡＣＫＩＮＧＬＩＳＴ（裝箱單）上簽註查驗箱
    號並挑認後，予以蓋章，明知為不實事項而登載於職務上所掌之公文書，足生損
    害於進口管制之正確性，使臺北關稅局分估單位陷於錯誤，予以分估、核稅後放
    行，幸因該批進口貨物已於同年三月六日先經臺北關稅局機動巡查隊第三分隊編
    審丁○○以電腦鎖定複驗，並先行貼條要求注檢，丁○○並於同月七日中午由電
    腦檔查知該批貨物已完成驗貨程序，且已核發稅單、完稅後預備放行，即由丁○○通知分估單位，而於同月八日上午會同被告暨報關員甲○○等進行開箱複驗，
    發現該報單所申報進口之五箱貨物內之進口成衣產標上，均標示為大陸產製，顯
    與被告上開查驗之結果不符，即依規定對該貨物進行取樣並查扣而查獲上情，因
    認被告涉犯刑法第二百十三條之職務上登載不實罪嫌等語。
二、按犯罪事實應依證據認定之，無證據不得認定其犯罪事實，又不能證明被告犯罪
    者，應諭知無罪之判決，刑事訴訟法第一百五十四條第二項、第三百零一條第一
    項定有明文。又按事實之認定，應憑證據，如未能發現相當證據，或證據不足以
    證明，自不能以推測或擬制之方法，以為裁判基礎；在訴訟上用以證明事實之證
    據，須於通常一般之人均不致於有所懷疑，而得確信其為真實之程度者，始得據
    以為有罪之認定，倘其證明尚未達到此一程度，而有合理之懷疑性存在，致使無
    從為有罪之確信時，即應為無罪之判決，最高法院四十年臺上字第八六號、七十
    六年台上字第四九八六號分別著有判例。又刑法第二百十三條公務員登載不實罪
    需以公務員明知為不實事項為主觀要件，若非出於明知之主觀犯意而登載於職務
    上所掌之公文書，則非該罪名所得處罰。
三、公訴意旨認被告涉犯刑法第二百十三條之職務上登載不實罪嫌，係以證人即臺北
    關稅局外棧組驗貨組組長羅聰盛、驗貨督導顏盈川、外棧組股長劉昌琢、分估員
    陳清吉等人於法務部調查局桃園縣調查站及偵查中之證述，上述進口報單、會勘
    紀錄一份、現場照片七張、扣案查獲物品取樣等物證及進口特定紡織品之產地標
    示規定、進口貨物查驗準則、進出口貨物查驗注意事項、外棧組工作手冊各一份
    等書證為據；且扣案物品產地標示字體大小並未異於其他公司產品標示，被告當
    日驗貨共二十三家公司，開驗箱數計五十一箱，其工作量並未少於其他驗貨員，
    惟除此件外並無他件驗貨錯誤之情況，可認被告明知本件查獲物品係禁止進口之
    大陸製紡織品，與進口報單之產地不符，竟於查驗後放行並在進口報單正、反面
    及裝箱單上簽章認可，並非被告身體不舒服疏失所致，為其論據。
四、訊據被告雖坦承於九十一年三月七日上午負責查驗子佳國際服飾有限公司進口報
    單ＣＬ／九一／一五七／○○六二五號之進口貨物，查驗後於該進口報單背面填
    載「開驗箱號：＃２、４、５計三箱，內容詳見裝箱單」並蓋章及於該進口報單
    正面左下方蓋章以示進口貨物與報單內容相符，進而於ＰＡＣＫＩＮＧＬＩＳＴ
    （裝箱單）上簽註查驗箱號予以蓋章等事實，並有上開進口報單及裝箱單在卷可
    憑，應屬可信，惟被告堅詞否認明知該批進口紡織品為大陸產製，與進口報單載
    明產地為美國並不相符而予以認可放行等情，並辯稱：伊自小罹患癲癇症，當天
    上午為趕交通車而忘記吃藥，驗該批貨時癲癇症發作，身體不舒服，並無看清楚
    紡織品之產地標示，以為與進口報單相符，且進口報單上記載之產地是美國，記
    載之完稅價格亦不低，並無可疑之處，故予以蓋章認可等語。經查：
    （一）本件被告罹患全身性非抽搐型癲癇，七歲開始有癲癇及額葉型癲癇，發作
          頻繁，自五十六年起在臺大醫院治療，於六十五年起在行政院國軍退除役
          官兵輔導委員會臺北榮民總醫院（下稱臺北榮民總醫院）定期門診追縱治
          療迄今，七十年間並曾有癲癇大發作，被告於九十一年三月四日至臺北榮
          民總醫院看診，該日病歷並記載「自九十一年一月之後已少有發作，但九
          十年之後發作頻率增加，故增加ＴＯＰＯＭＡＸ（一種抗癲癇藥物）使用
          ，發作時頭暈數秒、意識喪失，自九十一年三月二日之後常有小發作．．
          ．」等情，有臺北榮民總醫院七十年七月十一日、九十二年五月十二日診
          斷證明書、該院九十二年十月三十日北總企字第○九二○○一一九七八號
          函附件病歷影本及九十二年十二月二十六日北總神字第○九二○○一四四
          七四號函暨病歷影本等件在卷可稽，是可認被告確有罹患癲癇症，發作時
          會頭暈數秒及意識喪失之事實；而被告於案發前三日即九十一年三月四日
          前往看診，該日病歷既載「自九十一年三月二日之後常有小發作」，並非
          案發後臨訟杜撰，再參以證人即案發當日受子佳國際服飾有限公司委任報
          關之航飛報關有限公司員工甲○○到庭結稱：「我覺得他臉色不是很好看
          ，他看起來蠻痛苦的，覺得他神色像生病的樣，眉頭皺皺的。」、「（問
          ：當時被告有無和你講他身體不舒服？）沒有講，我也沒有問，我只是感
          覺到。」、「他走過來時，我就發現了。」、「（問：驗完後被告身體狀
          況是否更糟？）我印象被告沒有表示任何意見，被告只是靠在一邊。驗完
          後被告還是靠在那邊。」等語，證人甲○○於本院之證述既經具結並受公
          訴人及辯護人之詰問，又無證據可認被告與證人甲○○有親戚故舊或利害
          關係，證人甲○○之證言應屬真實，被告所辯九十一年三月七日上午驗該
          批貨時發病之詞堪可採信；又本件進口報單上所有貨物記載之生產國別均
          為「ＵＮＩＴＥＤ  ＳＴＡＴＥＳ」（即美國），每件貨品所記載之單價
          採ＦＯＢ方式計價從九．五二美元至十二．九二美元不等，有該進口報單
          可稽，而證人即臺北關稅局機動巡查隊編審丁○○（負責進出口貨物進倉
          及放行之抽驗及複驗工作）於偵查中亦證稱報單上之價格是以美金計算，
          單價比較高，現行政策上是允許輸入香港製成衣，但單價約是○．八至一
          ．二美金等語（證人丁○○在偵查中之陳述雖係審判外之陳述，惟證人業
          經具結，亦無顯不可信之情況，且被告及公訴人不爭執該證言之證據能力
          ，故仍得作為證據。），是單憑本件進口報單觀之，並非禁止進口之產地
          ，而記載之單價又甚高，被告另辯稱進口報單並無可疑之處，故未予特別
          注意等情亦可能存在，則被告於本件進口報單及裝箱單上認可蓋章是否非
          明知不實申報而僅出於過失所致，即屬有疑。
    （二）本件貨物之查驗係由電腦隨機指派被告負責，而事前證人甲○○並無從得
          知係由被告驗貨等情，有證人甲○○於本院審理時、臺北關稅局外棧組驗
          貨組組長羅聰盛在偵查中（證人羅聰盛在偵查中之陳述雖係審判外之陳述
          ，惟證人業經具結，亦無顯不可信之情況，且被告及公訴人不爭執該證言
          之證據能力，故仍得作為證據。）證述明確，而子佳國際服飾有限公司負
          責人乙○○於本院到庭證稱不認識被告，亦無因為本件進口貨物找被告幫
          忙等語，證人乙○○係經公訴人及辯護人詰問，又無其他證據顯示證人郭
          子仲與被告有親戚故舊或利害關係，其證言應屬可採，復以證人丁○○於
          偵查中證稱「（問：何以鎖定本件貨物申報不實？）我並不知有不實情形
          ，本件貨物係隨機抽驗，發現那是大陸的衣服．．．」等語，是並無證據
          顯示被告於驗貨前已知本件貨物係大陸產製，與進口報單不符，亦無證據
          可資認定被告查驗當時，明知上開情況而予以蓋章認可。
    （三）至公訴意旨所指證人羅聰盛、顏盈川、劉昌琢、陳清吉於偵查中之證述，
          僅能證明本件查獲物品係禁止進口之大陸製品，無法依上開證言認定被告
          有明知為不實申報貨物而予蓋章認可之主觀犯意，而被告既患有癲癇症，
          案發當日又有合理懷疑可認被告癲癇症發作故出於過失而未發現本件貨物
          係大陸產製紡織品，已如前述，是無法僅以被告當日工作量未少於其他驗
          貨員，除本件外並未發現他件驗貨錯誤情況等情況證據而據以推斷被告有
          明知為不事項而登載於所掌公文書之主觀犯意，揆諸前揭法律及判例意旨
          ，不能證明被告所為構成公務員職務上登載不實罪或其他罪名，自應為無
          罪之諭知。
據上論斷，應依刑事訴訟法第三百零一條第一項前段，判決如主文。
本案經檢察官洪景明到庭執行職務
中      華      民      國      九十三      年    一    月    二十    日
                                  臺灣桃園地方法院刑事第四庭
                                      審判長法  官  陳世宗
                                            法  官  尹  良
                                            法  官  蘇昭蓉
右正本證明與原本無異。
如不服本判決，應於判決送達後十日內向本院提出上訴狀( 應附繕本 )，上訴於
臺灣高等法院。
                                            書記官  邱志堅
中      華      民      國      九十三      年    一    月    二十    日
